臺灣臺南地方法院刑事判決
110年度金訴字第277號
公  訴  人  臺灣臺南地方檢察署檢察官
被      告  徐少渝




指定辯護人  本院公設辯護人林宜靜  
上列被告因詐欺案件，經檢察官提起公訴（110年度偵字第11627
號），被告於準備程序中，就被訴事實為有罪之陳述，經告知簡
式審判程序之旨，並聽取被告、辯護人與檢察官之意見後，合議
庭裁定由受命法官獨任進行簡式審判程序，判決如下：
    主  文
丙○○犯三人以上共同詐欺取財罪，處有期徒刑陸月。並應於刑之
執行完畢或赦免後，令入相當處所，施以監護壹年。
    犯 罪 事 實
一、丙○○於民國109年11月至12月初之間，經游紫妍、徐世旻【2
    人另經臺灣彰化地方檢察署（下稱彰化地檢署）檢察官以11
    0年度偵字第1234號、第1798號、第4116號、第4656號、第5
    502號案件提起公訴】聯絡、引薦，參加由李明珅（另經同
    上偵查案件提起公訴），及其他身分不詳自稱「阿順」、「
    阿風」等成年人所組成三人以上、以實施詐術為手段，具有
    持續性及牟利性之有結構性組織之詐欺集團犯罪組織，擔任
    車手，負責持人頭帳戶金融卡至各地自動櫃員機提領贓款（
    丙○○所涉參與犯罪組織部分，業經同上偵查案件提起公訴）
    。丙○○加入該詐欺集團後（彼此以飛機通訊軟體內之群組聯
    繫），與上開詐欺集團成員間，共同意圖為自己不法之所有
    ，基於三人以上共同詐欺取財及隱匿特定犯罪所得來源、去
    向之洗錢犯意聯絡，先由詐欺集團成員於109年12月27日10
    時許，冒充親戚撥打電話予甲○○，佯稱：急需借款等語，致
    甲○○陷於錯誤，於109年12月28日13時10分許，依詐欺集團
    成員指示，在高雄市○○區○○路00號高雄鳳松路郵局，匯款新
    臺幣（下同）18萬元至屏東中正路郵局、帳號000000000000
    00號帳戶（下稱郵局帳戶）內。嗣丙○○經詐欺集團成員指示
    ，持上開郵局金融卡，先於同日13時26分至28分許，前往臺
    南市○區○○路0段00號國泰世華銀行臨安分行，分次提領上開
    郵局帳戶內款項2萬元、2萬元、2萬元，共計6萬元；再於同
    日13時36分至37分許，前往臺南市○區○○路000號小北百貨，
    分次提領上開郵局帳戶內款項2萬元、1萬元，共計3萬元，
    並將提領之9萬元繳交予其他詐欺集團成員，並以此方式掩
    飾或隱匿上開詐欺行為之所得來源及去向而洗錢。惟因詐欺
    集團成員認為丙○○此次所提領繳交之款項有減少2萬元，拒
    絕發給丙○○提領款項報酬，丙○○因此未取得報酬。　　
二、案經臺南市政府警察局第五分局報告臺灣臺南地方檢察署檢
    察官偵查起訴。
    理  由
壹、程序部分：
    被告丙○○所犯刑法第339 條之4 第1 項第2 款之三人以上共
    同詐欺取財罪、違反洗錢防制法第2 條第2 款而犯同法第14
    條第1 項之洗錢罪，均非死刑、無期徒刑或最輕本刑為三年
    以上有期徒刑之罪，亦非高等法院管轄第一審案件，其於準
    備程序中，就被訴事實為有罪之陳述，經告知簡式審判程序
    之旨，並聽取檢察官及被告之意見後，檢察官及被告均同意
    適用簡式審判程序，本院合議庭認並無不得或不宜改依簡式
    審判程序進行，爰依刑事訴訟法第273 條之1 第1 項、第28
    4 條之1 規定，裁定行簡式審判程序，合先敘明。
貳、實體部分：
一、認定犯罪事實所憑之證據及理由：
    上揭犯罪事實一所示，業據被告於本院準備程序及審理中均
    坦承不諱，並有證人即被害人甲○○於警詢中之證述、證人游
    紫妍於警詢中之證述可憑；且有監視器擷圖畫面2張，ATM提
    款畫面2張，鳳山區鳳松路郵局存款人收執聯，屏東中正路
    郵局許涵琇帳戶個資檢視資料，屏東中正路郵局許涵琇帳戶
    交易明細表（中華郵政股份有限公司客戶歷史交易清單），
    内政部警政署反詐騙諮詢專線紀錄表，高雄市政府警察局鳳
    山分局鳳崗派出所受理詐騙帳戶通報警示簡便格式表，金融
    機構聯防機制通報單，彰化地檢署檢察官110年度偵字第123
    4號、第1798號、第4116號、第4656號、第5502號起訴書，
    臺灣臺中地方檢察署檢察官110年度偵字第9914號起訴書，
    臺灣新北地方檢察署檢察官110 年度偵字第19397 號起訴書
    附卷可稽，足認被告之前揭自白核與事實相符，堪予採信。
    事證明確，被告本案犯行，洵堪認定，應予依法論科。
二、論罪科刑：
  ㈠論罪：
  ⒈查被告前已因加入本案詐欺集團，構成組織犯罪防制條例第3
     條第1 項後段之參與犯罪組織罪之犯行，經彰化地檢署檢
    察官以110年度偵字第1234號、第1798號、第4116號、第465
    6號、第5502號起訴書提起公訴（該案被害人遭本案詐欺集
    團詐騙時間，為109年12月18日），且被告本案詐欺犯罪時
    間（109年12月27日至同年月28日）在上開案件之後，有上
    開彰化地檢署檢察官起訴書在卷可按（本院卷第27至33頁）
    ，而被告參與犯罪組織乃一繼續行為，屬單純一罪，至行為
    終了時，仍論為一罪。又行為人以一參與詐欺犯罪組織，並
    分工加重詐欺行為，同時觸犯參與犯罪組織罪及加重詐欺取
    財罪，雖其參與犯罪組織之時、地與加重詐欺取財之時、地
    ，在自然意義上非完全一致，然二者仍有部分合致，且犯罪
    目的單一，依一般社會通念，認應評價為一罪方符合刑罰公
    平原則，應屬想像競合犯，如予數罪併罰，反有過度評價之
    疑，實與人民法律感情不相契合。再刑罰要求適度之評價，
    俾對法益之侵害為正當之維護。因此，加重詐欺罪係侵害個
    人財產法益之犯罪，其罪數計算，以被害人數、被害次數之
    多寡，決定其犯罪之罪數；核與參與犯罪組織罪之侵害社會
    法益，因應以行為人所侵害之社會全體利益為準據，認定係
    成立一個犯罪行為，有所不同。是以倘若行為人於參與犯罪
    組織之繼續中，先後加重詐欺數人財物，因行為人僅為一參
    與組織行為，侵害一社會法益，應僅就「首次犯行」論以參
    與犯罪組織罪及加重詐欺罪之想像競合犯，而其後之犯行，
    乃為其參與組織之繼續行為，為避免重複評價，當無從將一
    參與犯罪組織行為割裂再另論一參與犯罪組織罪，而與其後
    所犯加重詐欺罪從一重論處之餘地（最高法院107 年度台上
    字第1066號判決意旨參照）。本案既非被告加入本案詐欺集
    團後首次加重詐欺取財犯行，就其等參與犯罪組織犯行部分
    ，即不存在想像競合犯之裁判上一罪關係，並非起訴效力所
    及，先予敘明。
  ⒉核被告就犯罪事實一所為，係犯洗錢防制法第2 條第2 款、
    第14條第1 項之一般洗錢罪及刑法第339 條之4 第1 項第2 
    款之三人以上共同詐欺取財罪。被告所犯上開2 罪，係本於
    詐欺集團同一犯罪計畫而為，應整體視為一行為較為合理，
    則其分別以上開一行為而觸犯洗錢罪及三人以上共同詐欺取
    財罪2 罪名，應依想像競合犯之規定，從一重以三人以上共
    同詐欺取財罪論處。被告持上開郵局帳戶金融卡先後五次提
    領被害人甲○○遭詐欺款項，係本於詐欺正犯同一詐欺及洗錢
    之犯意聯絡，於密切接近之時、地，侵害同一財產法益，各
    舉動之獨立性甚為薄弱，依一般社會通念難以強行分開，在
    刑法評價上亦應視為數個舉動之接續施行，應認為接續犯而
    論以一罪。被告與李明珅、其他身分不詳自稱「阿順」、「
    阿風」等本案詐欺集團成年成員間，就本案犯行，有犯意聯
    絡及行為分擔，應論以共同正犯。　　
  ㈡洗錢防制法第16條第2項之說明
　⒈按一行為而觸犯數罪名者，應論以想像競合犯，並從一重處
    斷。而行為人符合想像競合犯之輕罪所設偵、審中自白得減
    輕其刑之規定者，因想像競合犯為科刑上一罪，法律規定「
    從一重處斷」。是若重罪部分無該減刑規定之適用，自不得
    依該規定減刑，惟於輕罪部分，如已資為從輕量刑依據，即
    於法無違（最高法院110年度台上字第5409號刑事判決意旨
    參照）。
　⒉被告於本院審理中就一般洗錢罪犯行自白，合於洗錢防制法
    第16條第2項減刑規定，雖因被告所犯上開一般洗錢罪，屬
    想像競合犯其中之輕罪，因想像競合犯之關係而從一重之三
    人以上共同詐欺取財罪處斷，不得依上開輕罪之減輕規定減
    刑，然依前揭說明，仍應由本院於依刑法第57條規定量刑時
    ，審酌上開輕罪之減輕其刑事由，作為被告從輕量刑之有利
    因子。
　㈢依刑法第19條第2項規定減刑
　⒈按行為時因精神障礙或其他心智缺陷，致其辨識行為違法或
    依其辨識而行為之能力，顯著減低者，得減輕其刑，刑法第
    19條第2項定有明文。
　⒉查被告於本院審理中供稱：其罹患精神疾病（無精神病症狀
    的躁症發作-重度），自國小六年級起均有持續在衛生福利
    部桃園療養院（下稱桃園療養院）就診及服藥，此精神疾病
    影響日常生活，但因擔心工作不好找，一直沒有去做身心障
    礙鑑定等語（本院卷第161頁），並有法務部○○○○○○○○○110
    年8月18日桃女監衛字第11009002880號函及檢附診斷書、身
    心科就醫紀錄及戒護外醫明細表影本在卷可參（本院卷第10
    3至115頁）。經本院依辯護人聲請，囑託桃園療養院鑑定被
    告為本案犯行之精神狀況，是否有刑法第19第1項、第2項所
    定行為不罰或得減輕其刑事由。經桃園療養院依被告之個案
    史、精神狀態檢查、理學檢查、實驗室檢查、心理衡鑑等綜
    合判斷，鑑定結果認為：……根據現有證據、病史、卷宗以及
    徐員（即被告）現場鑑定過程表現，徐員於鑑定時，態度表
    現防衛，對於詢問為何表姐不自己領錢、為何不懷疑去提領
    不是自己的錢有問題，都回答我相信表姊。直到被警察詢問
    ，表姐要她自己承擔才說被騙。徐員回答涉案前未曾聽說詐
    騙集團、車手等新聞，直到被抓才知道是詐騙，然詐騙新聞
    不少見，說涉案前不知何為詐騙，無法令人相信。涉案後，
    徐員於警訊拒絕回答問題，並否認犯罪，顯見徐員是知曉自
    己行為違法（若不知何為詐騙，如何否認？）。徐員辨識行
    為違法之能力無異常。徐員心理衡鑑顯示為輕度智能不足，
    與過往學業、工作表現相符。輕度智能不足患者，判斷力、
    挫折忍受度、衝動控制能力較常人為弱，加上涉案前徐員多
    次酒駕背負罰款的外部壓力，導致徐員輕易相信表姐，而不
    去細思行為後果。徐員依其辨識而行為之能力較常人低，但
    未達完全不能。徐員雖自陳有聽幻覺，但無法清楚陳述內容
    。若聽幻覺影響其行為，應是內容清楚、明顯，而非模糊、
    不知內容，故推測聽幻覺對涉案無影響。綜合上述，徐員符
    合酒精使用疾患、安非他命使用疾患、輕度智能不足診斷，
    過往有注意力不足疾患，伴有過動行為。徐員辨識行為違法
    之能力無異常，但受精神疾患（輕度智能不足）影響，判斷
    力、挫折忍受度、衝動控制能力較常人為弱，其依其辨識而
    行為之能力顯著下降，但未達完全不能。建議：……徐員國中
    時期發病後雖可就醫回診，然欠缺病識感，服藥遵從性差，
    目前同住家人也難監督回診，並可能持續使用酒精、安非他
    命等物質，建議接受監護處分一年，內容要求徐員每月固定
    門診就醫等語，有桃園療養院111年4月25日桃療癮字第1115
    001088號函及檢附精神鑑定報告書在卷可稽（本院卷第209
    至219頁）。據此可認被告為本案犯行時，因受精神疾患（
    輕度智能不足）影響，致其依其辨識而行為之能力，顯著減
    低，爰依刑法第19條第2項之規定減輕其刑。辯護人主張被
    告本案犯行應依刑法第19條第2項規定減輕其刑等語，自屬
    有據。
三、量刑及沒收：
  ㈠量刑：
　　爰審酌被告不思以正當方法獲取錢財，加入詐欺集團，負責
    持郵局帳戶金融卡提領贓款，再上繳其他詐欺集團成員，牟
    取不法利益，並構成洗錢犯行，掩飾或隱匿犯罪所得來源、
    去向，所為犯行增加檢警查緝及告訴人求償之困難，非無惡
    性，並致被害人受有如犯罪事實一所載金錢損害，金額非鉅
    ，被告本案犯行並未實際取得報酬，犯後於本院審理中自白
    犯行，惟迄今仍未與被害人達成和解或調解，以賠償其損害
    之犯後態度，並兼衡被告之智識程度為高中肄業，從事寵物
    樂園清潔人員，每月收入約2萬多元，已婚，育有一名未成
    年之子（4歲），目前由被告母親照顧中，入監前與母親及
    兒子同住，需扶養兒子之家庭、經濟、生活狀況等一切情狀
    ，量處如主文所示之刑。又刑法第339條之4第1項第2款之罪
    ，法定刑非屬最重本刑為五年以下有期徒刑以下之刑之罪，
    縱為有期徒刑6月之宣告，仍不得易科罰金，併此敘明。
  ㈡沒收：
　　被告供稱：因詐欺集團成員認為其此次所提領繳交之款項有
    減少2萬元，拒絕發給其提領款項報酬，其因此未取得報酬
    等語（偵卷第53至55頁、本院卷第153頁、第269頁）。卷內
    亦查無證據足證被告本次犯行確有取得犯罪所得，爰不予宣
    告沒收或追徵。
四、監護處分：
　㈠按有第19條第2項及第20條之原因，其情狀足認有再犯或有危
    害公共安全之虞時，於刑之執行完畢或赦免後，令入相當處
    所或以適當方式，施以監護。但必要時，得於刑之執行前為
    之，刑法第87條第2項定有明文。
　㈡另審酌被告為本案犯行時，因受精神疾患（輕度智能不足）
    影響，致其依其辨識而行為之能力，顯著減低，前揭桃園療
    養院精神鑑定報告書建議：徐員國中時期發病後雖可就醫回
    診，然欠缺病識感，服藥遵從性差，目前同住家人也難監督
    回診，並可能持續使用酒精、安非他命等物質，建議接受監
    護處分一年，內容要求徐員每月固定門診就醫等語，爰依刑
    法第87條第2項規定，諭知被告應於刑之執行前，令入相當
    處所，施以監護一年。至於上開精神鑑定報告建議「被告應
    每月固定門診就醫」之方式，應屬檢察官執行監護處分時，
    依執行監護機關或醫師評估被告病況及治療情形，始決定是
    否採行之監護處分執行方式，與本案是否應為監護處分之諭
    知無涉，附此敘明。　
據上論結，應依刑事訴訟法第273 條之1 第1 項、第299 條第1
項前段，洗錢防制法第2 條第2 款、第14條第1 項，刑法第28條
、第339 條之4 第1 項第2 款、第55條前段、第19條第2項、第8
7條第2項，判決如主文。
本案經檢察官徐書翰提起公訴，檢察官乙○○到庭執行職務。
中　　華　　民　　國　　111 　年　　6 　　月　　16　　日
                  刑事第十五庭  法  官   鄭彩鳳
以上正本證明與原本無異。
如不服本判決應於收受本判決後20日內向本院提出上訴書狀，並
應敘述具體理由。其未敘述上訴理由者，應於上訴期間屆滿後20
日內向本院補提理由書狀（均須按他造當事人之人數附繕本）「
切勿逕送上級法院」。 
　　　　　　　　　　　　　　　  書記官   謝盈敏　　　　
中　　華　　民　　國　　111 　年　　6 　　月　　16　　日


附錄本判決論罪科刑法條全文
中華民國刑法第339條之4
犯第 339 條詐欺罪而有下列情形之一者，處 1 年以上 7 年以
下有期徒刑，得併科 1 百萬元以下罰金：
一、冒用政府機關或公務員名義犯之。
二、三人以上共同犯之。
三、以廣播電視、電子通訊、網際網路或其他媒體等傳播工具，
    對公眾散布而犯之。
前項之未遂犯罰之。
洗錢防制法第2條
本法所稱洗錢，指下列行為：
一、意圖掩飾或隱匿特定犯罪所得來源，或使他人逃避刑事追訴
    ，而移轉或變更特定犯罪所得。
二、掩飾或隱匿特定犯罪所得之本質、來源、去向、所在、所有
    權、處分權或其他權益者。
三、收受、持有或使用他人之特定犯罪所得。
洗錢防制法第14條
有第二條各款所列洗錢行為者，處 7 年以下有期徒刑，併科新
臺幣 5 百萬元以下罰金。
前項之未遂犯罰之。
前二項情形，不得科以超過其特定犯罪所定最重本刑之刑。